臺灣高等法院高雄分院刑事判決　　　　 95年度上易字第640號
上　訴　人
即　被　告　己○○
選任辯護人　賴玉山律師
　　　　　　楊瀚濤律師
　　　　　　陳炳彰律師
上列上訴人因被告詐欺案件，不服臺灣高雄地方法院94年度訴緝
字第173 號中華民國95年6 月30日第一審判決（起訴案號：臺灣
高雄地方法院檢察署89年度偵字第28579 號），提起上訴（併辦
案號：同署95年度偵字第12755 、12756 、22165 號），本院判
決如下：
     主  文
原判決撤銷。
己○○共同以犯詐欺罪為常業，處有期徒刑年。附表二所示之
物品均沒收。
     事  實
一、己○○為不法詐騙集團之主謀，其夥同楊世明（綽號「大胖
    」（經本院以93年度上訴字第1218號判決確定）、戊○○（
    經最高法院94年度臺上字第698 號判決確定）、羅文寶、癸
    ○○（該2 人經本院以93年度上訴字第487 號判決確定），
    共同基於常業詐欺之犯意聯絡，先於民國89年10月15日，在
    高雄縣鳳山市○○街11巷36號虛設「赤山春林蔬果運銷社」
    （下稱赤山運銷社），由楊世明持羅文寶之身分證、印章，
    以羅文寶之名義承租該社辦公處所，並申請電話、申辦銀行
    及郵局存款帳戶，該社係由己○○出資及提供人頭支票，全
    部業務均由己○○實際統籌負責。渠等行騙之方式係自電話
    簿、農業專業雜誌查看廠商電話等資料後，再請廠商寄送目
    錄，渠等再依據目錄，由楊世明自稱「羅文寶」或「羅文偉
    」，戊○○自稱「林家銘」或「羅文漢」，與癸○○均對外
    表示為股東，而向不特定之廠商訂貨，羅文寶負責該運銷社
    現場之事務，癸○○另負責載送貨物，待廠商接洽人員陷於
    錯誤而送貨時，渠等即交付發票人為「江得源」或「崇善洋
    林企業商行王世信」等人頭名義之空頭支票予廠商，渠等再
    將詐得之貨物以75折等顯然較市價為低之價格轉售不特定人
    ，該等人頭支票到期則均退票，藉此詐取不法利益，並共同
    恃以為生，以之為常業。彼等以赤山運銷社名義，於附表一
    編號1 、2 、4 、5 號所示之時間，以如各該編號所示之詐
    騙方式，向各該編號所示之廠商詐騙，而詐得各該編號所示
    之財物。其後因上開空頭支票退票，己○○、楊世明、戊○
    ○、羅文寶、癸○○為免事跡敗露而遭警查獲，遂於同年12
    月5 日，再基於同一常業詐欺之犯意，以同一手法及分工，
    夥同有共同常業詐欺犯意聯絡之陳四福（經原審法院93年度
    訴緝字第100 號判決確定），以羅文寶之名義承租高雄縣燕
    巢鄉○○村○○路54號為辦公處所，虛設「松林資材供應中
    心」（下稱松林資材行），並共同於如附表一編號3 及編號
    6 至10所示之時間，再以如各該編號所示之詐騙方式，向各
    該編號所示之廠商詐騙，而詐得各該編號所示之財物。嗣於
    89年12月18日下午1 時30分許，法務部調查局高雄縣調查站
    人員前往松林資材行當場查獲，並扣得渠等所有用以行騙之
    如附表二所示之扣押物，復於89年12月20日，上開調查局人
    員持檢察官所核發之搜索票，前往高雄縣鳥松鄉○○村○○
    路2 之8 附5 號，扣得「得力興化學股份有限公司」遭詐騙
    之營養劑「美愛素」、「愛特素」各4 箱等物。
二、案經法務部調查局高雄縣調查站移送臺灣高雄地方法院檢察
    署檢察官偵查起訴。
     理  由
壹、關於證據能力之論述：
一、92年2月6日增訂公布之刑事訴訟法施行法第7條之3規定：「
    中華民國九十二年一月十四日修正通過之刑事訴訟法施行前
    ，已繫屬於各級法院之案件，其以後之訴訟程序，應依修正
    刑事訴訟法終結之。但修正刑事訴訟法施行前已依法定程序
    進行之訴訟程序，其效力不受影響。」亦即修正刑事訴訟法
    施行前，已繫屬於各級法院之案件，於新法施行後，雖應依
    修正後之程序終結之，但於修正刑事訴訟法施行前，已依法
    踐行之訴訟程序（包含相關證據法則之適用），其效力均不
    受影響。換言之，修正刑事訴訟法施行前依法具有證據能力
    之證據資料，不因修正刑事訴訟法之施行變成無證據能力（
    最高法院95年台上字第7206號判決參照）。又上開修正刑事
    訴訟法施行前，已繫屬於各級法院之案件，於新法施行後，
    應依修正後之程序終結之，僅修正刑事訴訟法施行前已依法
    踐行之訴訟程序（包含相關證據法則之適用），基於法的安
    定性，其效力不受影響而已。從而依修正後規定應踐行之訴
    訟程序，例如被告對證人之對質、詰問權等事項，均應依修
    正後之程序為之。從而上開刑事訴訟法修正施行前得為證據
    者，於修正施行後仍得作為證據，然仍應給予被告及其辯護
    人為詰問之機會，始符合上開施行法規定之意旨。
二、本件證人吳浩友、黃哲郎、官綢、杜嘉慶、曾國光、鍾明泰
    、周翠秀、許浩昭、李永昌、楊忠達、吳國基、胡量鈞、馬
    寅聖、辛○○等人於調查站之供述，均係前揭刑事訴訟法修
    正施行前合法取得而有證據能力之陳述，依前開刑事訴訟法
    施行法第7條之3但書之規定及前開說明，自均有證據能力。
    又此等陳述雖均係本件被告以外之人，在審判外所為之陳述
    ，依刑事訴訟法第159條第1項規定之意旨，原則上仍應給予
    檢察官、被告及其辯護人詰問之機會。惟本件檢察官、被告
    及其辯護人於本院準備程序中均已明示對各該陳述之證據能
    力無意見，而於本院審理中調查證據時，均知悉該等證據有
    刑事訴訟法第159條第1項不得作為證據之情形，而未於言詞
    辯論終結前聲明異議，自應視為同意作為證據，自無庸再通
    知上開共同被告或證人到庭作證。
三、按被告以外之人於審判外向法官所為之陳述，得為證據，刑
    事訴訟法第159 條之1 第1 項定有明文。立法理由係認被告
    以外之人（包括證人、鑑定人、告訴人、被害人及共同被告
    等）之陳述係在法官面前為之，因其任意陳述之信用性已受
    確定保障之情況下所為，自得作為證據。不問係其他刑事案
    件之羈押訊問期日、勘驗期日、準備程序期日、審理期日或
    民事事件、行政訴訟程序，凡係在普通法院法官（軍事法官
    、外國法官不與之）面前所為之陳述，均具有證據能力。證
    人許浩昭、李永昌、楊忠達、吳浩友、吳國基、胡量鈞、馬
    寅聖、辛○○等人於原審法院另案審理時，向法官所為之陳
    述，依上開規定即具有證據能力。且被告及其辯護人於本院
    審理程序對此等陳述之證據能力均未聲明異議，亦未聲請以
    證人身分詰問上開證人，足見被告對於上開證人已放棄詰問
    權，從而上開陳述作為證據，無損於被告對各該證人之詰問
    權的保障。
四、共同被告楊世明、陳四福、戊○○、癸○○、羅文寶等人於
    調詢及在偵查中向檢察官所為之陳述，均係上開刑事訴訟法
    修正施行前取得之證據，依上開刑事訴訟法施行法第7條之3
    但書之規定，即有證據能力。且楊世明、陳四福業於原審審
    理中經以證人身分傳喚到庭接受交互詰問，癸○○則於本院
    審理中到庭接受交互詰問，被告之詰問權已受充分保障，彼
    等上開陳述自得作為證據。至羅文寶已於94年6月8日死亡，
    有其基本資料之電腦查詢結果在卷可參（見原審卷第160頁
    ），自無法再到庭作證。又戊○○經本院傳拘無著，被告就
    此已表示無意見，其選任辯護人亦當庭表示改傳證人癸○○
    到庭作證，依刑事訴訟法第159條之3第1款、第3款之意旨觀
    之，法院就證人羅文寶、戊○○部分，已盡所能給予被告詰
    問之機會，彼等上開陳述自亦可作為證據。
五、共同被告楊世明、陳四福、戊○○、癸○○、羅文寶於本院
    前審審理時（非被告之審判程序）向法官所為之供述，在其
    等任意陳述之信用性無疑之情況下，其證述依前述刑事訴訟
    法第159條之1第1項規定，自具有證據能力。
貳、實體部分：
一、被告己○○矢口否認有何附表一所示之犯罪事實，辯稱：伊
    只認識楊世明，「赤山春林疏果運銷社」是楊世明他們設立
    的，伊因為借錢給楊世明，要去看他是否真的有做生意，才
    會去那裡，至於「松林資材行」伊真的完全不知道。楊世明
    於89年12月15日向伊借新台幣（下同）5 萬元，約定3 日後
    還款，伊於同年月18日下午至松林資材行要楊世明索討該欠
    款，故當日調查站人員前往搜索該處時，伊適在現場。伊並
    未參與本件附表一所示詐欺犯行，亦未提供人頭支票供楊世
    明等人行騙等語。
二、經查：
（一）附表一編號1所示之犯罪事實，業據證人即丙○○○○負
      責人楊忠達於原審法院另案審理中具結證稱：曾有一位自
      稱「林家銘」之人打電話向伊訂購水果套袋，訂了100餘
      萬元，他開了2張支票，另有要再開一張支票給伊，但因
      東窗事發，所以沒有開成。伊在交貨之前，有先到該運銷
      社看，「林家銘」與伊接洽，（當庭辨認後）「林家銘」
      就是在場的被告戊○○，他當時自稱「林家銘」。後來2
      張票都跳票，沒有兌現等語（見原審91年度易字第3139
      號影卷一（下稱3139號卷）第39-40 頁），並有支票影本
      2 張附卷可稽（見89年度偵字第28579 號卷（下稱偵一卷
      ）第65頁正反面）及如附表二編號2 所示之日記帳1 本扣
      案為憑，而該日記帳上確載有果軒蓮霧套袋之進貨事實無
      訛；附表一編號2 、3 所示之犯罪事實，業據證人即得力
      興化學股份有限公司業務吳浩友於原審法院另案審理時具
      結證稱：楊世明打電話到得力興公司，自稱為「羅文寶」
      ，開設赤山運銷社，要伊公司派人與他接洽。伊到達後，
      楊世明交付「羅文寶」的名片給伊，當場尚有在庭之被告
      戊○○、癸○○及羅文寶。後來楊世明向伊訂購肥料「愛
      美素」與「美特素」，共計4 萬元，貨寄送後1 星期，伊
      到赤山運銷社收款時，該運銷社已結束營業。伊詢問屋主
      ，屋主表示該運銷社承租沒幾天，公司經營也沒幾天，後
      來楊世明又以松林資材行名義向伊訂貨，貨款共計240 萬
      元，並表示松林資材行是他開設的，且交付客票支付上開
      4 萬元貨款，伊要求改用現金，但楊世明聲稱不可能，沒
      有以現金訂貨的，當時尚有癸○○、戊○○、羅文寶等人
      在場，癸○○表示負責送貨，而戊○○以「羅文漢」之名
      與伊接洽，並拿「羅文漢」的名片給伊，表示松林資材行
      日後之訂貨皆由他負責。簽合約書時約定先開立200 萬元
      的保證支票，待貨送到後，再給付240 萬元貨款，但簽約
      前楊世明等人即被調查局人員查獲等語（見3139號卷93年
      2 月23日審判筆錄），並有支票、切結書、請款單影本各
      1 紙在卷可稽（見89年度偵字第28579 號卷（下稱偵一卷
      ）第50-52 頁）及上開日記帳1 本扣案為憑，而該日記帳
      上確載有「美愛素」、「愛特素」之進貨事實無訛。附表
      一編號4 所示之犯罪事實，業據證人即甲○○○○業務員
      黃哲郎於調查員詢問中指證綦詳，並有支票、估價單、現
      金支出傳票、請款單影本各1 份、「黃哲郎」名片1 張附
      卷可參（見第28579 號卷第81頁）及上開日記帳、附表二
      編號1 所示之進貨記事本各1 本扣案足佐，而該日記帳上
      確載有20公升四角桶等物之進貨事實，且該進貨記事本亦
      確載有「千富」、「六萬二千零五十元」之事實。附表一
      編號5 、6 所示之犯罪事實，業據證人即太子汽車工業股
      份有限公司高雄分公司業務員官綢於調查站調查員詢問中
      證稱：松林資材行一位自稱該行負責人的「羅文偉」於89
      年11月間，向伊詐騙1 台ISUZU 貨車，價額64萬元，其中
      17萬元現金是伊先行墊付的，89年12月初，該行股東一位
      自稱「曾建基」的人向伊訂購三菱汽車1 台，價額79萬9
      千元，因尚未交車，害伊虧了2 萬1 千元，（檢視照片後
      ）自稱「羅文偉」之人是楊世明，戊○○自稱「羅文漢」
      、陳四福自稱「曾建基」，羅文寶則以本名自居等語明確
      （見偵查卷第78頁以下），並有「官綢」名片1 張及上開
      進貨記事本1 本扣案可稽，而該進貨記事本確載有與「官
      」之間之交易往來及金額明細。如附表一編號7 所示之犯
      罪事實，業據證人即子○○負責人曾國光於調查員詢問中
      證稱：松林資材行一位自稱股東的「羅文漢」，於89年12
      月7 日及同年12月12日向伊進貨包裝材料，合計40260 元
      ，尚未給付現金或支票，（檢視照片後）自稱「羅文漢」
      的人就是戊○○等情屬實（見偵一卷第78頁以下），並有
      訂購單影本1 紙及上開進貨記事本1 本扣案為證，而該進
      貨記事本確載有「打包帶」等包裝材料合計共40260 元之
      事實無誤。附表一編號8 所示之犯罪事實，業經證人松茂
      有機肥料有限公司送貨司機鍾明泰於警詢中指認明確（見
      偵一卷第102 、103 頁），並有松茂有機肥料有限公司提
      供給「陳建基」、「陳先生松林農用資材供應中心」之估
      價單影本2 紙附卷為憑（見偵一卷第104 頁），且有上開
      進貨記事本1 本扣案為佐，而該進貨記事本上確載有進貨
      有機肥100 包及700 包之事實。附表一編號9 、10所示之
      犯罪事實，則據證人即樹憶企業有限公司負責人吳國基於
      本院前審審理時具結證稱：伊於89年11月12日接獲自稱陳
      建基之人的電話訂貨，現場除陳建基（即陳四福）外，楊
      世明（自稱羅先生）、癸○○、辛○○均在現場等語在卷
      （見偵一卷第83-84 頁），並有該公司之送貨單影本1 張
      及「吳國基」名片1 張附卷可稽（見偵一卷第87頁反面）
      ，且有上開進貨記事本1 本扣案可憑，而該進貨記事本亦
      確載有魚溶漿、煉乳等貨品進貨之事實。又證人即松林資
      材行會計辛○○於調查局詢問時則證稱：伊於89年11月29
      日，看見自由時報求職欄廣告，而主動前往松林資材行應
      徵會計工作，當時負責面談者是該行經理戊○○，面談結
      束後由該行負責人羅文寶（按：該證人嗣於原審審理時，
      當庭指認所稱「羅文寶」確係被告羅文寶無訛）決定要伊
      在11月30日前往上班，月薪2 萬元，負責接聽電話及傳真
      訂貨等行政工作，由戊○○及陳四福將洽妥之廠商訂貨單
      交給伊，並由伊點貨後向戊○○報告，且將當日之營業所
      得計算清楚並交給戊○○後，即能下班等情（見偵查卷第
      39頁以下）。是依上開證人所證各節，足見楊世明、戊○
      ○、陳四福等人均曾以上開假名，向附表一所示被害人詐
      訂貨品，羅文寶則負責人員應徵及公司現場事務之處理，
      癸○○則負責訂購之貨品載送。此外，上開證人分別於調
      查局詢問或原審法院前審審理時，當場指認或辨識被告等
      人照片後，指認共同被告楊世明確係自稱「羅文寶」、「
      羅文偉」之人，共同被告戊○○確係自稱「林家銘」、「
      羅文漢」之人，共同被告陳四福確係自稱「曾建基」、「
      陳建基」之人，且共同被告戊○○、羅文寶、癸○○則曾
      表示渠等為赤山運銷社股東，此並有該指認照片附卷可按
      （見偵一卷第68-70 、81-82 、85-87 頁，3139號影卷一
      第39頁，3139號影卷二第12、13頁、41-43 頁），益見上
      開證人所證等節確有可信。
（二）上開詐騙集團以「江得源」、「崇善洋林企業商行王世信
      」之名義所簽發予附表一各編號所示被害廠商之支票，事
      後均遭退票等情，亦有該支票存款往來約定書、退票理由
      單等資料在卷可參。嗣於89年12月18日下午1 時30分許，
      法務部調查局高雄縣調查站人員前往松林資材行當場扣得
      該詐騙集團所有如附表二所示之扣押物，復於89年12 月
      20日，上開調查局人員持檢察官所核發之搜索票，前往高
      雄縣鳥松鄉○○村○○路2 之8 附5 號，扣得「得力興化
      學股份有限公司」遭詐騙之營養劑「美愛素」、「愛特素
      」各四箱等物之事實，則有搜索票、搜索及扣押筆錄、扣
      押物品目錄表在卷可稽及如附表二所示之扣押物品扣案為
      憑。
（三）被告己○○雖否認參與本件犯行，而上開被害之廠商亦均
      陳稱未見過或不認識被告己○○，惟查：
   1、證人即共同被告楊世明於原審審理中到庭證稱：「曾經於
      89 年 間在松林資材行工作，我受僱於己○○，當時沒有
      應徵，而是透過朋友的介紹，有好幾個人一起去這家公司
      工作。有我和癸○○、羅文寶、和一個會計小姐，名字我
      忘記了，但是還有戊○○等，我們是5 個人一起進公司。
      」、「我差不多是在進去公司10幾天後就知道好像都以假
      買賣之詐騙方式開立支票給廠商，但我知道好像後來支票
      都沒有兌現。」、「松林資材行公司好像是羅文寶為負責
      人。因為受僱於人，且都稱己○○為姜董，所以說他是老
      闆。」等語（見原審卷第204 、205 頁）；「（赤山春林
      蔬果運銷社是否你和人合夥設立？）是有人邀我合夥，但
      是我沒有錢，當時有戊○○和拿支票過來的人邀我入夥。
      」、「（拿支票過來的人是誰？）（沒有回答。）」、「
      （當時用的支票如何來的？）就是我們老闆。」、「（己
      ○○交付給你的？）是。」、「（己○○也是赤山春林蔬
      果運銷社的合夥？）名義上不是，但實際上是，因為支票
      、錢都是他拿出來的。因為我們身上沒有錢，平常公司的
      零用金，都要向他拿款，我不知道是借用我的底薪方式。
      」、「（有無親自向己○○拿錢？）沒有。但是己○○告
      訴我說向小姐拿就可以了。」（見原審卷第205 、206 頁
      ）。另於調詢中陳稱：「松林資材行是89年12月5 日在高
      雄縣燕巢鄉○○村○○路54號成立，當時合夥人有我楊鄉
      村（其冒名應訊）、羅文寶、陳四福、『宇哲』、王世信
      等人，另有業務員戊○○及送貨員劉紋戎，我負責實際經
      營。羅文寶負責銀行開戶，主要是讓客戶匯款進入，由我
      與會計小姐負責提領，『宇哲』是透過台北賣衣的蔡平泰
      介紹認識，其詳細資料不清楚，伊找人頭至銀行開支票存
      款戶，王世信就是「宇哲」找的人頭，現在擔任「崇善洋
      林企業商行」之負責人，陳四福依據廠商寄來之目錄打電
      話向廠商訂貨，我的工作就是負責將廠商送來的貨銷售出
      去並開立支票給廠商，癸○○負責將騙來的貨送至客戶。
      」、「於85年我任職黃宇哲詐騙集團時，黃宇哲曾告訴我
      若急需要用錢時可找己○○借用，當時黃宇哲只給我己○
      ○電話而已，直到89年10月初我打電話給己○○向其借5
      萬元，但於10月11日實際上我只拿到4 萬元，10月15日己
      ○○即向我催討，我向其表示目前沒錢，己○○即向我表
      示若沒錢可到其開設於鳳山市文德里之『赤山青果運銷合
      作社』上班，我於10月18日才到該址上班，擔任外務，當
      時在赤山行上班的人有己○○、王經理、戊○○、羅文寶
      、癸○○、還有一位會計小姐（無證據證明其知情），這
      是己○○第一次僱請我，己○○說好月薪3 萬元，羅文寶
      亦是月薪3 萬，當時支票是己○○及王經理兩人開立。」
      、「到『赤山運銷社』上班時，戊○○已在那邊工作，所
      用名字是林家銘，我記得戊○○曾向屏東工廠叫貨，由己
      ○○負責銷貨。經營約1 個多月，姜某找在燕巢鄉○○村
      ○○路54號房子後，找戊○○及羅文寶簽租約，我是在12
      月初姜某電知我到上址上班，…。在燕巢鄉深水村深興村
      也是擔任業務，現場有己○○、戊○○、陳四福、羅文寶
      、癸○○、辛○○（不知情）等人，實際上我們都是在為
      己○○工作，有關詐騙來的貨，都是由己○○銷出去，收
      款亦是姜某負責。」、「被逮捕時，己○○曾要我們不要
      將他供出，若供出他，會成為集團，先將罪擔起來，將來
      會保我們出來。」等語（見偵查卷第39、111-114 頁）。
      觀楊世明調詢時陳述內容，與原審審理中之證述雖就角色
      分工、詐騙經過、內部運作、薪資給付等細節未盡一致，
      但就被告乃「松林資材行」及「赤山運銷社」之實際負責
      人一節，則無歧異。衡以本案發生迄今已有6 年，且詐騙
      之廠商甚多，當時共同行騙時，共同被告間角色分工、內
      部運作為何等有關細節事項難以精確記憶，而有前後不一
      致之情形，乃屬常情，證人楊世明所述，自仍屬可採，而
      楊世明既仍明確指稱被告確為該2 家虛設公司之幕後實際
      老闆，以楊世明早經判決確定並已入監執行完畢一情觀之
      ，楊世明已無將責任推託予被告之必要，若被告確與本案
      無涉，楊世明自無執意構陷被告入罪之必要，是其上開陳
      述，應堪認定屬實。另楊世明固陳稱尚有黃宇哲及王經理
      共犯本件詐欺犯行，惟其他共犯羅文寶、戊○○、癸○○
      、陳四福等人均未提及該二人共犯之情事，尚難僅憑證人
      楊世明於調詢之證詞即認確有「黃宇哲」、王經理之人參
      與共犯本件犯罪。
   2、證人羅文寶因已死亡而未能到庭作證，惟其在調詢時亦供
      承犯罪，並明確陳稱：「89年10月15日在鳳山市設立『赤
      山蔬果運銷社』（亦稱春林蔬果供應中心）是姜某以我名
      義登記為負責人，但實際則人是己○○，外部工作都是姜
      某指揮戊○○、楊世明向外招募業務，所有業務都是姜某
      統籌，己○○接好的業務後，大多數交由戊○○去接洽及
      負責送貨。赤山成立之前，我還沒進去，不知姜某在89年
      10 月15 日以前曾否以相同手法對外行騙；89年11月25日
      左右，…，89年12月5 日左右，己○○向我表示為了擴展
      旗山及燕巢等地區之業務，又用我名義在高縣燕巢鄉○○
      村○○路54號設立『松林資材行』之公司，並要求同時負
      責分公司貨物清點等工作。」、「89年12月18所供述赤山
      運銷社實際負責人世楊世明是不實在的。楊世明向我表示
      ，己○○要我們不可供出他是實際的負責人，等到己○○
      交保之後，他會設法讓我交保及保證我們不會被判刑，且
      會給我們相當之好處。所以我當天才會向貴站謊稱楊世明
      是實際負責人。89年12月19日調詢完後，我、姜某、楊某
      、林某、劉某5 人在拘留室期間，有串供協議，姜某對我
      說，合作社都是以我名義承租，要我自己承擔下來，日後
      再想辦法讓我交保，並答應要給一大筆錢，讓我以後生活
      相當好過。因此我信以為真，所以同日下午地院接受詢問
      時，我才會全部翻供，將責任扛下。己○○也當場被保釋
      ，己○○在離開時又私下對我承諾，要匯3 千萬元給我，
      並很快設法讓我交保出去。」等語（見偵查卷第115-117
      頁）。審諸共同被告楊世明與羅文寶均供承上開赤山運銷
      社、松林資材行之實際負責人係己○○，且就己○○於詐
      騙集團中擔任之角色，兩人所言大致相符，彼等上開所證
      情節，堪認屬實。
  ３、被告己○○於89年12月18日被查獲當日，於高雄縣調查站
      詢問時否認犯行，辯稱：楊世明於89年12月15日向伊借5
      萬元，約定3 日後返還本金並支付2000元利息，並未開立
      任何借據及票據，伊於同年月18日下午至松林資材行要楊
      世明索討該欠款，故當日調查站人員前往搜索該處時，伊
      適在現場云云（見偵查卷第18、19頁），惟此與楊世明同
      日調詢時所稱：「（你是否認識己○○？有無金錢往來？
      ）我認識己○○，己○○曾於89年12月10日借給我10萬元
      ，89年12月15日又借給我12萬元。」、「我（楊世明）總
      共開了「崇洋林企業商行」的支票3 張，1 張5 萬元，2
      張6 萬元，利息3 分共5 千1 百元，是以現金先付給己○
      ○」各情（見偵查卷第42頁），完全不符。經調查員對被
      告質以何以與楊世明上開所述情節不合，被告仍堅稱：伊
      僅借給楊世明5 萬元，未開立任何書面憑據（見偵查卷第
      20 頁） ，惟被告於翌日檢察官偵訊時又改稱：伊曾去松
      林資材行一、二次，都是要向楊世明要債才去該處，楊世
      明有開1 張金額5 萬元的支票給伊，第2 次借12萬元，分
      別開5 萬元及7 萬元支票各1 張給伊等語（見偵查影卷第
      11 頁 正反面），被告前後就其為何在松林資材行為遭調
      查員查獲一節，於調詢及偵訊中前後所述亦顯不相符。其
      上開所辯各情顯無可採。
（四）綜上而論，被告為赤山運銷社及松林資材行之幕後實際負
      責人，操控上開2 家公司，再由其他共犯楊世明、羅文寶
      、戊○○、癸○○、陳四福等人著手實施詐騙犯行，故受
      詐騙廠商未能指認被告，乃屬常情，而證人楊世明及羅文
      寶上開指述既互核大致相符，又無攀誣被告之動機，應有
      可信，再參諸被告於松林資材行被警查獲時，確實在場，
      所辯在場原因又顯無可採等情，被告己○○就本案詐騙犯
      行確有共同謀議、負責出資及提供詐騙所用之人頭支票而
      實際掌控全部詐騙犯行之實行等事實，應堪認定。本案事
      證明確，被告犯行，洵堪認定，應予依法論科。
三、按刑法上所謂常業犯，指反覆以同種類行為為目的之社會活
    動之職業性犯罪而言，至於犯罪所得之多寡，是否恃此犯罪
    為唯一之謀生職業，則非所問，縱令兼有其他職業，仍無礙
    於該常業犯罪之成立（最高法院85年度台上字第510 號判例
    意旨參照）。查被告與楊世明、陳四福、戊○○、羅文寶及
    癸○○虛設上開公司行號，反覆持空頭支票，冒名詐騙供貨
    廠商，使供貨廠商接洽人員不疑有他而提供貨物，再轉賣牟
    利，憑以維生，顯見被告係以之為常業甚明。是核被告所為
    ，係犯刑法第340 條之常業詐欺罪。本件被告所犯附表一所
    載各次詐欺犯行，經檢察官以常業詐欺一罪起訴，本院審理
    結果，亦認為構成常業詐欺罪，雖95年7 月1 日修正施行之
    刑法，已刪除第340 條常業詐欺罪之規定，但本件被告所犯
    本罪之時間在刑法修正施行前，而當時常業詐欺罪，其法定
    本刑為一年以上七年以下有期徒刑，得併科五萬元以下罰金
    ，刑法修正後，因常業犯已經刪除，應將所犯各次詐欺罪分
    論併罰，合併計算其法定最高本刑已逾7 年，較原常業犯之
    法定刑為重，依刑法第2 條第1 項之規定比較結果，應適用
    較有利於被告之修正前刑法第340 條而論以常業詐欺罪。起
    訴書認被告己○○所犯係刑法第339 條第1 項之詐欺取財罪
    之連續犯，自有未洽，惟因起訴之基本事實相同，且於本院
    審理時，公訴檢察官已當庭變更起訴法條為刑法第340 條之
    常業詐欺罪 (本院卷190 頁)， 核與前開所認相符，本院毋
    庸予以變更起訴法條，附此敘明。至被告於如附表一編號3
    、6 、10所示之常業詐欺犯行，公訴意旨雖漏未論及，但與
    公訴人起訴部分係屬常業犯之實質上一罪關係，前已述及，
    應為起訴效力所及，本院自應併予審判，亦附此敘明。被告
    就附表一編號1 、2 、4 、5 號所示犯罪事實與楊世明、羅
    文寶、陳建成、癸○○；就附表一編號3 ，6-10號所載犯罪
    事實與楊世明、羅文寶、陳建成、癸○○及陳四福間，互有
    犯意聯絡與行為分擔，均為共同正犯。原審認定被告犯行明
    確，予以論科，固非無見，惟共犯陳四福係設立松林資材行
    時，始加入松林資材行共同行騙，原判決認其就附表一所示
    全部犯行均有犯意聯絡及行為分擔而為共同正犯，尚有未洽
    ；又原判決於事實欄並未記載本件尚有黃宇哲、王經理等人
    共犯之事實，惟於理由欄又引用楊世明所稱尚有「黃宇哲」
    （宇哲）、王經理等人共同參予本件犯罪之證詞，其理由與
    事實亦有矛盾；又扣案如附表二編號4 所示之空白支票，既
    未有簽發之行為，編號5 所示之名片則尚未發送，自均尚未
    供本件詐欺犯罪所用，而係被告所有預備供犯罪所用之物，
    原判決認此空白支票及名片均係供犯罪所用之物，而依刑法
    第38條第1 項第2 款為沒收之宣告，亦有疏漏。被告上訴意
    旨否認犯罪，指摘原判決不當，固無理由，惟原判決既有上
    開可議，自仍應由本院撤銷改判。爰審酌被告時值壯年，本
    應依循正軌賺取金錢，竟不思此為，接連以前揭虛設行號，
    冒名且持空頭支票之方式，對外詐騙廠商貨物，恃以為生，
    惡行自屬非輕，而本案經查獲者即高達10件，詐得之款項逾
    200 萬元，嚴重影響市場交易秩序，且渠等持空頭支票詐騙
    之方式，更紊亂支票之流通性與市場對支票之信賴，其後被
    告猶未能賠償受害廠商所受損失，且考量被告係詐騙集團主
    謀，主導全案詐騙手法，身居幕後，犯罪情節尤重，且犯罪
    後仍未能悔悟，飾詞圖卸其責，犯後態度不佳等一切情狀，
    量處如主文第2 項所示之刑，以示懲儆。扣案如附表二編號
    1 、2 、3 號之物及編號4 之發票人為江得源、崇善洋林企
    業商行王世信之支票各1 張，均係被告己○○所有供犯本罪
    所用之物，附表二編號4 之空白支票及附表二編號5 之名片
    ，則係被告所有預備供犯罪所用之物，均依刑法第38條第1
    項第2 款規定，併予宣告沒收。至另扣得之前揭「美愛素」
    、「愛特素」等貨物，雖亦係被告等人所詐得，但此係廠商
    受騙之貨物，宜發還各該受害廠商，自不得宣告沒收。
四、公訴意旨另以：被告己○○與楊世明、陳四福及綽號「宇哲
    」之男子，共同基於常業詐欺之犯意，尚自89年7 月間某日
    起，在高雄縣大樹鄉○○路110 之2 號設立「長泰貿易公司
    」（下稱長泰公司），於如附表三所示之時間，向如附表三
    所示之廠商訂貨，並交付徐海秀等人之空頭支票，未幾即停
    止營業逃逸，所交付之付款支票亦任其退票，造成廠商追索
    無著。因認被告此部分所為亦涉有刑法第340 條之常業詐欺
    罪嫌等語。公訴意旨認被告犯此部分詐欺犯行，亦非係以被
    害廠商胡量均、杜嘉慶、許浩元、馬寅盛、李永昌、楊志民
    等人關於被害情節之陳述，及博承企業有限公司（馬寅盛為
    該公司員工）出貨予長泰公司之出貨單為主要依據。惟證人
    即如附表三編號1 所示之景升科技實業有限公司（下稱景升
    公司）負責人胡量鈞固於調查局詢問時證稱：長泰公司除「
    陳三郎」外，尚有「郭敏雄」等人，（檢視照片後）「郭敏
    雄」就是戊○○的假名等語；另其餘受害之廠商人員杜嘉慶
    、許浩昭、馬寅聖、李永昌於調查局詢問或原審前審審理時
    各自所為之證述，均僅證稱：訂貨之人為自稱「陳三郎」之
    陳四福、自稱「陳小姐」的中年婦女、自稱長泰公司的會計
    小姐或自稱長泰公司的「陳先生」等語（見偵查卷第115 頁
    、3139號卷二第17頁反面至第24頁）；又曾在「長泰公司」
    任職之徐海秀於調查局詢問及偵查中供稱：當初是庚○○介
    紹伊到長泰公司上班，公司負責人是楊世明，伊另有見過陳
    四福，他自稱「陳三郎」，伊沒有見過戊○○、羅文寶及癸
    ○○等語（見調查卷第125-127 頁、偵查卷第311 頁以下
    ），其等均未言及被告己○○有何參與此部分詐騙犯行之行
    為，而被告亦否認有何虛設「長泰公司」為詐騙廠商之犯行
    ，是尚乏證據證明被告有公訴意旨所指此部分犯行，綜上，
    本院復查無其他證據足以證明被告確有公訴意旨所指上開常
    業詐欺之犯罪事實，原應為被告此部分無罪之諭知，然公訴
    意旨認此部分犯行與前開論罪科刑之部分有常業犯之實質上
    一罪關係，爰不另為被告此部分無罪之諭知。
五、移送本院併辦部分：
(一)、臺灣臺南地方法院檢察署95年度偵字第12755、12756號移送
    意旨略以：被告己○○於90年1月間連續在臺南市○○路○段
    101巷10號四季紅餐廳（負責人黃寶泰）佯為簽帳消費計5次
    ，嗣於同月間持丁○○所交付，壬○○遺失，發票人為壬○
    ○之空白支票1張（票號CK-0000000），偽填金額4萬2千元
    後，交與該餐聽前來取款之張榮美及王郁文。又於90年1月
    底，佯欲購買100個納骨塔位，再持上開發票人壬○○之空
    白支票偽填金額20萬元2張、另發票人為他人之票面金額30
    萬元支票1張、16萬元支票1張，交與代理莊進生銷售納骨塔
    之蔡錦雄，蔡錦雄不疑而收受，並轉交予不知情之林明顯，
    嗣因上開支票未兌現，莊進生乃未辦理納骨塔過戶事宜，始
    未受騙。因認被告涉有刑法第201條第1項、第339條第1項、
    第3項等罪嫌，而與本案具有連續犯之裁判上一罪關係而移
    送併辦等語。
(二)、臺灣高雄地方法院檢察署95年度偵字第22165號併辦意旨略
    以：被告己○○基於意圖為自己不法所有之概括犯意，自89
    年12月底起，佯欲購買納骨塔塔位，再持丁○○所交付由丁
    ○○填寫而為壬○○所遺失之支票3張（票號：CK-0000000
    、CK-0000000、CK-0000000），交予銷售靈骨塔之蔡錦雄、
    方勇程，致使蔡錦雄、方勇程不疑而收受，並轉交與不知情
    之李白芬、陳文科、王林美玉，嗣因上開支票經提示未獲兌
    現，始悉上情。因認被告涉有刑法第339條第1項、第3項等
    罪嫌，而與本案具有連續犯之裁判上一罪關係而移送併辦等
    語。
(三)、訊之被告己○○於原審及本院審理中固不否認前往四季紅餐
    廳消費及購買納骨塔塔位，而使用上開發票人為壬○○之支
    票等事實，惟堅決否認有何偽造有價證券或詐欺犯行，辯稱
    ：伊到四季紅餐廳簽帳消費，有拿出金額4萬2千元支票給餐
    廳抵帳，但當時伊並不知道該支票是壬○○遺失的票，後來
    伊亦已還錢給餐廳，至於靈骨塔的部分當時我是作靈骨塔之
    業務，需要資金週轉，因此向丁○○借支票使用，該支票係
    丁○○所交付，我不知道該支票為壬○○所遺失，且當時我
    將支票交付給蔡錦雄時，其向銀行照會，銀行並未告知支票
    有問題，後來發現支票有問題，靈骨塔並沒有過戶給我等語
    。經查：
１、證人即四季紅餐廳副總經理張榮美於警詢中陳稱：「被告前
    後4、5次至我們餐廳消費，前2次付現金，後面則簽帳，所
    以才會積欠該筆金額，支票是今年（90年）己○○打電話至
    公司，請我至他住處收取的。」等語（警561號卷第2頁）；
    該餐廳服務生王郁文陳稱：「我與張榮美去向己○○收取該
    支票，是張榮美叫我開車載他去的。」等語（警561號卷第
    3頁），足見被告以該支票簽帳消費後，曾撥打電話請張榮
    美前往其住處收取簽帳消費金額一情屬實。準此而論，被告
    若於簽帳消費時，自始即欠缺給付消費金額之意圖，而有詐
    欺得利之犯意，其事後再請該餐廳經理前往其住處收取費用
    ，豈非多此一舉？由此即難遽認被告簽帳消費時已無意給付
    消費款項而有詐欺之犯意，至被告事後所交付上開支票是否
    退票，僅屬一般民事上之債權債務關係，尚與詐欺罪之構成
    無涉。
２、被告先後持用發票人為壬○○或他人之支票抵付餐廳簽帳消
    費費用、購買靈骨塔位，嗣後該支票經提示結果均不能兌現
    等情，固有收受該支票之張榮美、蔡錦雄；提示支票之黃寶
    泰、林明顯於警詢中陳述明確。而卷附遺失票據申報書、彰
    化銀行票據掛失止付通知書，亦記載壬○○於90年2 月16日
    確有將支票號碼0000000 、0000000-000000 0號之支票申報
    遺失或掛失止付等內容（444 號警卷第5-8 頁、553 號警卷
    第7-11頁，561 號警卷第6 、7 、11、12頁），而該丁○○
    之人前因涉犯意圖供行使之用而偽造有價證券之罪，業經臺
    灣臺南地方法院以91年度訴字第641 號判處有期徒刑3 年4
    月確定，該判決雖認定丁○○係拾獲壬○○之支票後侵占入
    己，進而偽刻壬○○之印章蓋用在該支票上並持以使用，惟
    此部分情節縱認屬實，亦均僅能證明丁○○涉犯上開偽造有
    價證券之罪，而丁○○人於警詢及偵查中亦未曾應訊，原審
    審理中經合法傳喚、拘提均無所獲，尚不能據以推論係被告
    與丁○○共同偽造該等支票或被告明知該等支票為丁○○所
    偽造而故為行使用以詐欺。
(四)、綜上所述，上開併案意旨所指被告偽造有價證券及詐欺取財
    等犯行，依本院調查結果及卷存證據資料，均尚無法證明被
    告有併案意旨所指犯罪事實，被告此部分犯罪自屬不能證明
    ，是上開移送併辦部分即均與本案論罪科刑部分無裁判上一
    罪關係，自均應退由檢察官另為適法之處理，併此敘明。
據上論斷，應依刑事訴訟法第369 條第1 項前段、第364 條、第
299 條第1 項前段、刑法第2 條第1 項前段、第28條、（修正前
）第340 條、第38條第1 項第2 款、刑法施行法第1 條之1 ，判
決如主文。
本案經檢察官郭振昌到庭執行職務。
中　　華　　民　　國　　96　　年　　3 　　月　　8 　　日
                  刑事第八庭    審判長法  官  李炫德
                                      法  官  陳志銘
                                      法  官  蔡國卿
以上正本證明與原本無異。
如不服本判決應於收受本判決後10日內向本院提出上訴書狀，其
未敘述上訴理由者，並得於提起上訴後10日內向本院補提理由書
狀（均須按他造當事人之人數附繕本）「切勿逕送上級法院」。
中　　華　　民　　國　　96　　年　　3 　　月　　8 　　日
　　　　　　　　　　　　　　　　　　　書記官  顏惠華
附錄本判決論罪科刑法條：
中華民國刑法第340條
以犯第三百三十九條之罪為常業者，處一年以上七年以下有期徒
刑，得併科五萬元以下罰金。
┌───────────────────────────────────┐
│附表一                                                                │
├──┬─────┬──────┬────────┬──────────┤
│編號│時間      │受騙廠商    │詐得財物        │詐騙方式            │
├──┼─────┼──────┼────────┼──────────┤
│1   │89年11月1 │丙○○○○楊│約450 箱水果套袋│戊○○自稱「林家銘」│
│    │日        │忠達        │（價值約100 餘萬│向楊忠達訂貨，並交付│
│    │          │            │元）            │「江得源」等名義之空│
│    │          │            │                │頭支票2紙。         │
├──┼─────┼──────┼────────┼──────────┤
│2   │89年11月9 │得力興化學股│營養劑「美愛素」│楊世明自稱「羅文寶」│
│    │日        │份有限公司  │、「愛特素」各40│向上開公司訂貨，而由│
│    │          │            │盒（價值共4 萬元│該公司業務吳浩友接洽│
│    │          │            │）              │並送貨，並交付「崇善│
│    │          │            │                │洋林企業商行王世信」│
│    │          │            │                │之支票乙紙。被告林建│
│    │          │            │                │成、癸○○、羅文寶均│
│    │          │            │                │自稱係股東。        │
├──┼─────┤            ├────────┼──────────┤
│3   │89年12月5 │            │營業劑等貨品（價│楊世明自稱「羅文寶」│
│    │日        │            │值約240 萬元），│繼續向吳浩友訂貨，被│
│    │          │            │但尚未得手      │告戊○○當時自稱「羅│
│    │          │            │                │文漢」，表示以後訂貨│
│    │          │            │                │由其負責，被告癸○○│
│    │          │            │                │則自稱股東。        │
├──┼─────┼──────┼────────┼──────────┤
│4   │89年11月初│台中縣千富塑│20公升四角桶240 │楊世明自稱「羅文寶」│
│    │某日      │膠廠        │個、新20公升大口│向上開塑膠廠業務員黃│
│    │          │            │富士牌圓桶1050個│哲郎訂貨，並交付「崇│
│    │          │            │（價值合計64050 │善洋林企業商行王世信│
│    │          │            │元，但其中應扣除│」之支票1紙。       │
│    │          │            │2 千元「交      │                    │
│    │          │            │際費」）        │                    │
├──┼─────┼──────┼────────┼──────────┤
│5   │89年11月間│太子汽車工業│ISUZU 貨車1 部（│楊世明自稱「羅文偉」│
│    │某日      │股份有限公司│價值64萬元）    │向上開公司業務員官綢│
│    │          │高雄分公司  │                │訂購該貨車。被告林建│
│    │          │            │                │成自稱「羅文漢」。  │
├──┼─────┤            ├────────┼──────────┤
│6   │89年12月初│            │三菱汽車1 部（價│陳四福又自稱「曾建基│
│    │某日      │            │值79萬9 千元），│」向官綢訂車。      │
│    │          │            │但尚未交車而未得│                    │
│    │          │            │手              │                    │
├──┼─────┼──────┼────────┼──────────┤
│7   │89年12月7 │子○○曾國光│包裝材料（合計  │戊○○自稱「羅文漢」│
│    │日、同年月│            │40260 元）      │向曾國光訂貨。      │
│    │12日      │            │                │                    │
│    │          │            │                │                    │
├──┼─────┼──────┼────────┼──────────┤
│8   │89年12月11│松茂有機肥料│有機肥料1 百包及│由自稱「陳建基」向該│
│    │日、同年月│有限公司    │7百包           │公司人員訂貨，並由司│
│    │16日      │            │                │機鍾明泰送貨，且分別│
│    │          │            │                │由戊○○、陳四福簽收│
│    │          │            │                │。                  │
├──┼─────┼──────┼────────┼──────────┤
│9   │89年12月11│樹憶企業有限│魚溶漿2 千公斤、│陳四福自稱「陳建基」│
│    │日        │公司        │煉乳1100公斤、腐│向該公司負責人吳國基│
│    │          │            │殖酸鈉5 百公斤、│訂貨，楊世明自稱「羅│
│    │          │            │竹酢液1 百公斤、│先生」。            │
│    │          │            │速肥素160 公斤（│                    │
│    │          │            │合計價值約新台幣│                    │
│    │          │            │10萬元）        │                    │
├──┼─────┤            ├────────┼──────────┤
│10  │89年12月16│            │魚精10桶，尚未交│陳四福再以「陳建基」│
│    │日        │            │貨而未得手      │之名義訂貨。        │
└──┴─────┴──────┴────────┴──────────┘
┌───────────────────────────────────┐
│附表二                                                                │
├──┬──────────────┬──┬──────────────┤
│編號│扣押物                      │編號│扣押物                      │
├──┼──────────────┼──┼──────────────┤
│1   │進貨記事本1 本（調查局編號陸│四  │支票1 本（調查局編號拾貳，內│
│    │）                          │    │含發票人江得源、崇善洋林企業│
│    │                            │    │商行王世信之支票各1 張，其餘│
│    │                            │    │均為空白支票）              │
├──┼──────────────┼──┼──────────────┤
│2   │日記帳1本（調查局編號參）   │五  │名片（「「羅文漢」名片共4 張│
│    │                            │    │、「羅文寶」名片共5 張、「王│
│    │                            │    │世信」名片共3張）           │
├──┼──────────────┼──┼──────────────┤
│3   │「松林資材供應中心」、「崇善│    │                            │
│    │洋林企業商行」之印章各1 枚、│    │                            │
│    │「羅文寶」之印章2枚         │    │                            │
└──┴──────────────┴──┴──────────────┘
┌───────────────────────────────────┐
│附表三                                                                │
├──┬──────┬───────┬────┬───┬────────┤
│編號│時間        │受騙廠商      │金額（新│物品  │方式            │
│    │            │              │台幣）  │      │                │
├──┼──────┼───────┼────┼───┼────────┤
│1   │89年7 月11日│景升科技實業有│360 萬餘│冷風扇│陳四福自稱陳三郎│
│    │            │限公司（胡量鈞│元（交付│      │訂貨，且在訂貨單│
│    │            │）            │楊寶山、│      │簽陳三郎，戊○○│
│    │            │              │洪茂村、│      │自稱郭敏雄。    │
│    │            │              │徐海秀支│      │                │
│    │            │              │票）    │      │                │
├──┼──────┼───────┼────┼───┼────────┤
│2   │89年8月間   │慶豐工程行（杜│74萬9 千│百葉電│同右            │
│    │            │嘉慶）        │元（交付│扇等  │                │
│    │            │              │楊寶山支│      │                │
│    │            │              │票）    │      │                │
├──┼──────┼───────┼────┼───┼────────┤
│3   │89年8 月26日│昭和企業社（許│12萬5 千│水果套│自稱陳小姐之人訂│
│    │            │浩昭）        │元（交付│袋    │貨              │
│    │            │              │萬雲龍支│      │                │
│    │            │              │票）    │      │                │
├──┼──────┼───────┼────┼───┼────────┤
│4   │89年8 月20日│博承企業有限公│38萬餘元│木瓜網│同右            │
│    │            │司（馬寅聖）  │（交付萬│等    │                │
│    │            │              │雲龍支票│      │                │
│    │            │              │）      │      │                │
├──┼──────┼───────┼────┼───┼────────┤
│5   │89年8 月25日│乙○○○○（李│50萬餘元│裝潢壁│陳四福自稱陳三郎│
│    │            │永昌）        │（交付洪│板    │訂貨            │
│    │            │              │茂村支票│      │                │
│    │            │              │）      │      │                │
├──┼──────┼───────┼────┼───┼────────┤
│6   │            │葛琳美斯家具（│261885元│家具  │同右            │
│    │            │楊志民）      │（交付萬│      │                │
│    │            │              │雲龍、陳│      │                │
│    │            │              │澌權支票│      │                │
│    │            │              │）      │      │                │
└──┴──────┴───────┴────┴───┴────────┘
